行　政　法　院　判　決　　　　　　　　　　　　　八十八年度判字第三六二九號
　　原　　　告　甲○○
　　被　　　告　臺北市政府工務局養護工程處
右當事人間因國宅事件，原告不服內政部中華民國八十七年九月一日台（八七）內訴
字第八七○四六三六號再訴願決定，提起行政訴訟，本院判決如左︰
　　主  文
原告之訴駁回。
　　事  實
緣被告為辦理基隆河（中山橋至成美橋）整治工程，以區段徵收方式徵收工程範圍內
土地及依「台北市舉辦公共工程對合法建築及農作改良物拆遷補償暨違章建築處理辦
法」辦理地上物補償。又為解決徵收範圍內拆遷戶居住問題，經訂定台北市基隆河中
山橋至成美橋段河道整治地區區段徵收範圍內現住戶遷移安置計畫，以專案安置該地
區區段徵收範圍內之拆遷戶。原告所有坐落台北市○○街五二五巷二十七號房屋，位
於徵收範圍內已拆除並領取地上物補償，於民國八十六年十一月十日向被告申請由其
子陳進長替代承購國宅，因原告配偶陳郭碧雲於台北市○○區○○路四三四巷三十四
號一樓，已有自用房屋可安置，原告本人即與規定不符，自無申請替代可言，被告乃
以八十六年十一月二十八日北市工養權字第八六六四六六九八○○號書函函覆原告，
所請礙難辦理。原告不服，提起一再訴願，均遭決定駁回，遂提起行政訴訟，茲摘
兩造訴辯意旨於次：
原告起訴意旨略謂︰一、緣原告（民國十八年六月七日生）為基隆河拆遷戶，依法得
承購基隆河專案國宅，經被告以「台端已有自用住宅不符國宅承購資格」函令未准原
告申請替代承購國宅在案，顯係誤會。查被告所指「已有自用住宅」，係因原告於七
十九年領得拆遷補償費後，急以該補償費加貸款三佰萬元於八十年底以配偶之名所購
。二、按「法律不溯及既往」之原則，本件原告之房屋拆遷在先，依該工程配售專案
購國宅者，．．．當可由配偶或共同生活之直系親屬替代；原告已有自用住宅在後，
依「法律不溯及既往」之原則，當可由原告次子陳進長之名承購國宅，此乃淺顯之理
。三、茲因，原告年老無謀生能力，家計生活全由原告次子陳進長負擔，故承購基隆
河專案國宅之價金都落在次子肩上，原告育有六子女，未免日後龐雜，懇請賜准原告
所請，大功大德。四、綜上，再訴願決定、訴願決定、原處分決定均未查明事實，顯
有違誤，請均予撤銷等語。
被告答辯意旨略謂︰一、按「申請承購或承租國民住宅者，應具備下列各款之條件：
一、．．．三、本人、配偶、戶籍內之直系親屬及其配偶，均無自有住宅者。」國民
住宅出售出租及商業服務設施暨其他建築物標售標租辦法第四條第一項第三款著有規
定。被告為辦理基隆河（中山橋至成美橋）截彎取直整治工程，以區段徵收方式徵收
工程範圍內土地及依「台北市舉辦公共工程對合法建築及農作改良物拆遷補償暨違章
建築處理辦法」辦理地上物補償。又為解決徵收範圍內拆遷戶居住問題，茲訂定基隆
河中山橋至成美橋段河道整治地區區段徵收範圍內現住戶遷移安置計畫，專案安置該
地區區段徵收範圍內之拆遷戶，依該安置計畫安置對象(一)本地區區段徵收範圍內之合
法房屋、舊有違章建築及七十七年八月一日以前新違章建築之拆遷戶業主，於本地區
拆遷公告前兩個月設有戶籍並符合國宅配售條件者，按每一門牌配售專案國宅一戶。
(二)本地區區段徵收範圍內之合法房屋、舊有違章建築及七十七年八月一日以前新違章
建築拆遷戶業主，但不符合前述條件者，按每一門牌配售專案住宅一戶。．．．。原
告所有坐落台北市○○街五二五巷二十七號房屋，位於徵收範圍內需拆除，依該安置
計畫其須符合國民住宅條例等規定，始得取得專案國宅優先承購資格戶。原告以其年
紀老邁，乃向被告申請由其子陳進長替代承購國宅，經查原告配偶陳郭碧雲於台北市
內湖區○○路四三四巷三十四號一樓，已有自用房屋一戶，依內政部八十四年十二月
五日內營字第八四○八二三二號函示「基於政府興建國宅，係以收入較低『家庭』
為照顧對象，國民住宅等候資格，同意可由等候承購人符合國宅承購資格之配偶或共
同生活之直系親屬替代」，原告本人既不符合專案國宅承購戶資格，自無申請替代可
言，被告乃以八十六年十一月二十八日北市工養權字第八六六四六六九八○○號書函
函覆原告，所請礙難辦理。揆諸首揭法條規定，並無違誤，訴願、再訴願決定予以維
持，並無不當，敬請續以維持。二、綜上，原告之訴為無理由，請駁回原告之訴等語
。
　　理  由
按「申請承購或承租國民住宅者，應具備下列各款之條件：一、．．．三、本人、配
偶、戶籍內之直系親屬及其配偶，均無自有住宅者。」國民住宅出售出租及商業服務
設施暨其他建築標售標租辦法第四條第一項第三款定有明文。本件被告為辦理基隆河
（中山橋至成美橋）整治工程，以區段徵收方式徵收工程範圍內土地及依「台北市舉
辦公共工程對合法建築及農作改良物拆遷補償暨違章建築處理辦法」辦理地上物補償
。又為解決徵收範圍內拆遷戶居住問題，經訂定台北市基隆河中山橋至成美橋段河道
整治地區區段徵收範圍內現住戶遷移安置計畫，以專案安置該地區段徵收範圍內之拆
遷戶。原告所有座落台北市○○街五二五巷二十七號房屋，位於徵收範圍內已拆除並
領取地上物補償，於八十六年十一月十日向被告申請由其子陳進長替代承購國宅，因
原告配偶陳郭碧雲於台北市○○區○○路四三四巷三十四號一樓，已有自用房屋可安
置，原告本人即與規定不符，自無申請替代可言。被告乃以八十六年十一月二十八日
北市工養權字第八六六四六六九八○○號書函函覆原告，所請礙難辦理，原告不服，
循序提起行政訴訟，主張：原告於七十九年領得拆遷補償費後加上貸款於八十年以配
偶之名購得安樂路自用住宅，依「法律不溯及既往」之原則，原告房屋拆遷在先，已
有自用住宅在後，當可由原告次子代購國宅云云。然查原告自承於七十九年房屋拆遷
時已領取地上物拆遷補償費，並於八十年向銀行貸款自行購置安樂路自用住宅遷移安
置完畢，則其於八十六年十一月十日申請依「台北市基隆河中山橋至成美橋段河道整
治地區區段徵收範圍內現住戶遷移安置計畫」請求申購國宅重為安置，被告以依該安
置計畫，配售專案國宅者，需符合國民住宅條例規定，無自用住宅可供安置者方准予
安置，原告本人既不符合專案國宅承購戶有「安置必要」之資格，自無申請其次子替
代之可言，予以否准，於法尚無不合，難謂有違「法律不溯及既往」之原則，從而原
告所訴，均無足取。本件原處分揆諸首揭規定及說明，洵無違誤，一再訴願決定遞予
維持，俱無不合，原告起訴意旨難謂為有理由，應予駁回。
據上論結，本件原告之訴為無理由，爰依行政訴訟法第二十六條後段，判決如主文。
中    華    民    國     八十八      年      十      月       七        日
                    行 政 法 院 第 六 庭
                                審 判 長 評  事      鍾  曜  唐
                                         評  事      徐  樹  海
                                         評  事      蔡  進  田
                                         評  事      高  啟  燦
                                         評  事      林  家  惠
右  正  本  證  明  與  原  本  無  異
                                         法院書記官  陳  佩  玲
中    華    民    國     八十八      年      十      月       七        日
